【裁判字號】    92,訴,141
【裁判日期】    950601
【裁判案由】    返還土地
【裁判全文】
臺灣臺東地方法院民事判決               92年度訴字第141號
原      告  丁○○
訴訟代理人  劉秀真律師
被      告  甲○○○
訴訟代理人  蕭芳芳律師
上列當事人間請求返還土地事件，本院於民國95年5月18日言詞
辯論終結，判決如下：
    主      文
原告之訴及假執行之聲請均駁回。
訴訟費用由原告負擔。
    事實及理由
壹、按確定判決之既判力，固以訴訟標的經表現於主文判斷事項
    為限，判決理由並無既判力，但法院於判決理由中，就訴訟
    標的以外，當事人主張之重要爭點，本於當事人辯論之結果
    已為判斷時，對此重要爭點所為之判斷，除有顯然違背法令
    ，或當事人已提出新訴訟資料，足以推翻原判斷之情形外，
    應解為在同一當事人就該已經法院判斷之重要爭點，不得作
    相反之主張或判斷，始符民事訴訟上誠信原則（最高法院73
    年度臺上字第4062號、84年度臺上字第2530號、88年度臺上
    字第2230號、92年度臺上字第315號裁判意旨參照）。查本
    件被告前以本件原告與被告之被繼承人陳福仁訂有土地買賣
    契約（即被告提出之賣渡證書），及被告與訴外人查陳秀俗
    、陳仁德、張坤山係共同繼承陳福仁之遺產為由，請求原告
    移轉所有權登記，經本院於民國92年4月23日以91年度訴字
    第20號判決，以被告無法證明賣渡證書為真，判決被告敗訴
    ；被告不服，提起上訴，再經臺灣高等法院花蓮分院於92年
    9月17日言詞辯論終結，於92年10月1日以92年度上字第27號
    判決駁回上訴；被告再上訴，復經最高法院於92年12月25日
    以92年度臺上字第2756號裁定駁回上訴確定，此據本院依職
    權調閱上開民事卷宗查核無誤。本件兩造依上開說明，原則
    上固不得於前案判決確定後，就前案判斷之重要爭點法律關
    係，為相反之主張，惟上開判決係以系爭賣渡證書上所載之
    買主陳福仁、證人陳東蘭、陳健義、戊○○、代書丙○○等
    人均已死亡，無法證明賣渡證書為真正，所為之判斷。然查
    證人戊○○、代書丙○○現仍健在，並經被告聲請傳訊其到
    庭做證，是被告既已提出新訴訟資料，主張系爭賣渡證書為
    真正，本院自應仍再行審究自92 年9月17日前案最後事實審
    言詞辯論期日後迄今，有無足以推翻原判斷之情形存在，合
    先敘明。
貳、原告起訴主張：如附圖所示之臺東縣長濱鄉○○段441-12（
    於66年12月21日由主管機關逕行分割增加441-108、441-109
    地號2筆土地）、441-109及441-35地號土地（下稱系爭土地
    ），均為原告所有，詎遭被告無權占用，並在其上建屋及種
    植農作等地上物。被告且曾持來路不明之買賣契約，以訴訟
    請求原告將系爭土地所有權移轉登記予被告，惟經判決敗訴
    確定。準此，被告確無占有權甚明。故原告爰依民法第767
    條前段、中段之規定，請求被告將系爭土地之地上物除去，
    返還系爭土地予原告等語。並聲明：(1)被告應將坐落臺東縣
    長濱鄉○○段441-12號土地上如附圖Ａ部分地面層面積52平
    方公尺、浴廁6.2平方公尺、水塔2.51平方公尺、二層60平
    方公尺、附圖Ｂ部分101.85平方公尺所示建物拆除、及除去
    剩餘土地部分（附圖Ｃ）之地上物，除去同段441-109地號
    面積297平方公尺及同段441-35地號面積263平方公尺等2筆
    土地之地上物，將前述3筆土地交還原告。(2)前項聲明，原
    告願供擔保，請准宣告假執行。
參、被告則以：系爭土地原係原告叔叔陳蓮江所有，因陳蓮江於
    日據時期，經日本政府徵召出征，其後生死不明，所留含系
    爭土地在內之所有財產，由原告與其兄弟姐妹自行分配管理
    。嗣原告於47年3月8日，將系爭土地，以新臺幣（下同）12
    00元之代價出售予被告之父陳福仁，雙方並簽立系爭賣渡證
    書，原告於簽約後，即將系爭土地交予陳福仁使用，在土地
    上蓋屋居住，且由陳福仁繳納地價稅。陳福仁於61年8月26
    日去世後，所留遺產由被告與查陳秀俗、陳仁德、張坤山共
    同繼承，並由被告之夫王丹勝以管理人名義繼續繳納地價稅
    。系爭賣渡證書上雖記載出賣人為陳蓮江，原告則為代理人
    ，然彼時陳蓮江已生死不明，定係陳福仁向原告購買，而非
    向陳蓮江購買。此由賣渡證書上特約條件之記載第1點約定
    ：「該賣渡土地之繼承及賣登記費用全部歸與買主負責支理
    ，于賣主無涉」，可見契約當事人本意係須俟系爭土地將來
    由原告辦理繼承登記後，買受人始得請求移轉登記，乃一附
    停止條件之買賣契約。故原告於89年9月7日辦理繼承登記，
    被告始訴請移轉登記。本件原告所請求交還之系爭土地，確
    係因買賣關係交付與陳福仁使用，被告為陳福仁之女，自幼
    與陳福仁同住，且繼承陳福仁之財產，繼續占有系爭土地，
    實非無權占有等語置辯。並聲明：(1)原告之訴駁回。(2)如受
    不利判決願供擔保請准宣告免為假執行。
肆、按所有人對於無權占有或侵奪其所有物者，得請求返還之。
    對於妨害其所有權者，得請求除去之。民法第767條前、中
    段固有明文規定。惟須占有人為無占用之權利者，所有人始
    得對之行使所有權人之權利。查系爭土地原為訴外人陳蓮江
    所有，陳蓮江經法院宣告於47年7月1日死亡，含系爭土地在
    內之遺產由陳蓮江之父陳金東繼承，後陳金東於56年4月26
    日死亡，繼承人為陳金東之女即原告姑姑乙○○○、原告妹
    妹夏陳金花、陳合英及原告等4人，渠等並協議分割遺產，
    將系爭土地辦理分割繼承登記為原告單獨所有；及系爭土地
    現為被告所占有，並在如附圖所示441-12地號上之Ａ部分建
    有地面層面積52平方公尺、二層60平方公尺之樓房1幢、6.2
    平方公尺之浴廁1間、2.51平方公尺之水塔1座，Ｂ部分建有
    合計面積101.85平方公尺之磚造鐵皮平房1棟，Ｃ部分種有
    山蘇、檳榔、菜園、麵包樹等地上物，及在如附圖所示441-
    109地號上種有雜木，在如附圖所示441-35地號上種有波羅
    蜜樹等地上物之事實，業據原告提出系爭土地登記簿謄本3
    紙、照片4幀（見本院92年成簡字第15號卷第8-14頁）為證
    ，並有臺東縣成功地政事務所93年1月27日、94年6月24日檢
    附之系爭土地分割繼承異動資料全案影本在卷可參【見本審
    卷（下同）第144-200頁，第376-428頁）】，復經本院會同
    臺東縣成功地政事務所所派測量員勘驗現場屬實，分別製有
    勘驗筆錄（見第23頁）及複丈成果圖（見第25頁）附卷可憑
    ，且為兩造所不爭執（見第440、477頁），堪信為真實。原
    告主張被告占有系爭土地並無任何權源，被告則以前揭情詞
    置辯，並提出賣渡證書乙份（影本附於第49-50頁）為證。
    本件經兩造協議，同意簡化爭點為：(1)本件買賣契約（即被
    告所提出之賣渡證書）是否為真正？(2)如上開契約為真正，
    系爭土地之出賣人究為何人？(3)被告得否以上開買賣契約對
    抗原告？（見第440頁）？經查：
一、系爭賣渡證書是否為真正？
（一）關於本件系爭賣渡證書簽訂之過程，業經證人即代書丙○○到庭證述：「（問：賣渡證書上是否你本人筆跡？）是
      的。」、「陳蓮江去當兵，生死不明，陳蓮江是丁○○的
      叔叔，所以我才會寫代理賣主丁○○。」、「丁○○與買
      主談好後，找我到他家，因為當時都是丁○○在處理，我
      才會寫丁○○。」、「（問：當時丁○○的父親是否已過
      世？」、「是的，他父親名為陳加東。」、「（問：特約
      條件之繼承是何意思？）陳蓮江已經行方不明，陳加東是
      繼承人但已死亡，所以由丁○○代理賣主。」、「（問：
      陳蓮江生死不明，繼承是否為丁○○繼承取得所有權後，
      再辦理移轉？）是的。」、「（問：證人共有三人，是否
      認識？）認識，陳東蘭是丁○○的母親，陳健義、戊○○
      是丁○○的親戚。」、「（問：系爭契約有無辦法辦理過
      戶？）無法辦理。」、「（問：賣渡證書上筆跡與印章，
      何人所為？）因為他們都是原住民，是我代簽名後，由他
      們用印。」、「（問：賣渡證書上印花，情形如何？）只
      要有買賣代價就須使用印花。」、「（問：印花旁丁○○
      的印章，是否同時作成？）賣渡證書寫好後同時作成。」
      、「（問：價金如何交付？）當場交付給丁○○。」、「
      （問：代書費用多少？如何支付？）約5、60元，由買主
      支付。」、「（問：戊○○的指印，是否親自所為？）親
      自所為。」、「（問：簽約時你有無經考試及格？）有，
      我43年考試及格。」、「（問：簽約時，丁○○多大年紀
      ？）約20多歲。」、「（問：何人與你聯絡買賣簽約？）
      是買主陳福仁。」、「（問：是否陳福仁與你談買賣？）
      買賣雙方同意我才寫的。」、「（問：簽約地點？）丁○○家裡，在真柄村。」、「（問：何人在場？）立證人都
      在場，都是丁○○叫來的。」、「（問：當時是否確定陳
      蓮江已死亡？）光復後他都沒有回來。」、「（問：賣主
      是何人？）是陳蓮江，丁○○只是代理。」、「（問：陳
      蓮江有無授權丁○○？）沒有，陳蓮江生死不明，如何能
      授權，但是他只有丁○○一位繼承人。」、「（問：陳蓮
      江生死不明，陳福仁是否知道？）知道。」、「（問：陳
      蓮江有幾個繼承人？）陳加東已死亡，只剩丁○○。」、
      「（問：陳福仁帶你去時，你是否認識丁○○？如何認識
      ？）認識，我是代書，每個村莊我都去，所以認識。」、
      「（問：丁○○職業？）自耕農。」、「（問：丁○○會
      簽名，為何不親自簽名？）當時買賣雙方都是我代簽。」
      、「（問：付清價款後有無交付任何文件？）沒有交付所
      有權狀，等丁○○辦好過戶後再交付」等語（見第217-22
      3頁）綦詳，其就原告代理陳蓮江出賣系爭土地之緣由、
      系爭賣渡證書簽訂地點、在場見證之人、各見證人與原告
      之關係、交付價金之數目、地點、約定如何辦理過戶等細
      節均能一一指明。又證人於43年考試及格，具代書資格，
      乃為兩造所不爭（見第451頁），其於46年至54年間，確
      實居住在臺東縣長濱鄉長濱村62號，亦有臺東縣長濱鄉戶
      政事務所及所附個人戶籍資料影本在卷可憑（見第311-
      316頁），所言殊堪採信。雖原告到庭否認證人丙○○上
      開證詞，並稱：伊當時年紀還小，不可能認識證人云云，
      惟證人丙○○經當庭與原告對質，仍堅稱：「認得此人，
      而契約是他來訂的。」、「陳東蘭是丁○○的母親。陳建
      義是原告太太的表哥，戊○○是原告的親戚。」、「陳福
      仁在真柄做生意，當時就有用到這筆土地，後來就要向他
      買。我才幫他們寫契約書。」、「當時是在丁○○的家中
      辦理的。」、「當時錢是交給丁○○。」等語（見本審卷
      266-267頁）不移，要見其所言應非虛假。苟證人丙○○
      係與被告勾串而偽造系爭賣渡證書，進而為虛偽陳述，則
      被告大可在先前訴請原告履行系爭買賣契約乙案中，即委
      其出面證明賣渡證書之真正，又何需在上開訴訟自認證人
      丙○○已死亡，以致陷自己於無從證明賣渡證書真正，而
      遭受敗訴判決確定之不利境地？故證人丙○○應非與被告
      串通，故為有利被告之陳述，迨可認定。再原告係26年4
      月9日出生，有戶籍謄本在卷可稽（見第235頁），於訂約
      時已經成年，有行為能力，自具有相當理解及辨別事務之
      能力，復與證人丙○○為同鄉之人，是其辯稱：當時年紀
      還小，不可能認識證人丙○○云云，顯然與事實不符，不
      足採信。
（二）依原告提出於戶政機關之繼承系統表所示，系爭賣渡證書
      訂立時（47年3月8日），陳蓮江早已不知所在，而陳蓮江
      唯一之繼承人即其父陳金東（民國前26年2月20日生）年
      事已高，陳金東之直系血親卑親屬中，僅餘一女即原告姑
      姑乙○○○，倘陳金東一旦過世，因其另一子即原告之父
      陳加東（45年3月12日死亡），已先於陳金東死亡，則原
      告及其妹陳金英、陳合英，將會代位陳加東，與乙○○○
      共同繼承陳金東之遺產（含系爭土地），應係可預見之事
      。是被告主張在陳蓮江生死不明之情況下，買賣雙方及代
      書均認為，符合繼承資格之唯一男丁即原告將會繼承系爭
      土地，故陳福仁才與之訂立系爭賣渡證書，非但與證人丙○○證述之情一致，亦與系爭土地之繼承狀況相符，堪予
      採信。
（三）原告自35年間即與陳蓮江共同設籍在當時之臺東縣長濱鄉
      2鄰5戶，即被告現居住之臺東縣長濱鄉真柄33號戶內，於
      45年3月12日繼為戶長，於47年1月31日與黃玉妹結婚，嗣
      於47年3月22日遷出至臺東縣長濱鄉真柄22號戶內，於47
      年9月間入伍，此有戶籍謄本（235-241頁）、兵籍卡及報
      到憑證（第272頁）等件在卷可稽。對照系爭賣渡證書係
      訂立於47年3月8日以觀，原告於訂約前，在系爭土地所在
      之址至少已設籍居住12年之久，並在訂約前2年即已繼為
      戶長，卻於訂約後未及1月即遷出上址，要見訂約當時，
      其為居住並實際管理上開建物之人，及至訂約後，為交付
      上開建物予陳福仁使用，始遷出上址無疑。由此可見，原
      告係管理系爭土地之人，且對上開契約之簽訂應係知情。
      況原告遷出上址後，仍居住在同鄉，當無不知臺東縣長濱
      鄉真柄33號係陳福仁及被告在使用之理，然自其遷出後，
      歷時近40年，卻未曾對陳福仁或被告催討，及至被告訴請
      其履行契約敗訴後，方請求現占有人即被告返還系爭土地
      ，顯不合於情理。再者，被告辯稱陳福仁在系爭土地上住
      了40幾年，並翻修兩次房子，而且78年至90年間地價稅都
      是被告之夫王丹勝繳納等情，業據其提出地價稅繳款單影
      本13紙為憑（見第368-374頁）。原告及包括乙○○○在
      內之其他繼承人，非但未曾繳納上開稅款，對被告之夫繳
      納稅款乙事亦從未曾為反對之表示，亦有違常情。且原告
      仍住在同鄉，應早已知悉系爭土地有被告之房屋、作物存
      在，至少其於89年9月7日就系爭土地辦理繼承登記時，必
      會探詢土地坐落及現況，彼時其亦應知其土地遭被告占用
      ，何以從未提出異議？況其又如何甘與其他繼承人協議，
      分得系爭土地，而非未被占用之他地號土地？參以原告並
      未爭執被告所抗辯系爭土地之歷年稅金均由被告之夫繳納
      乙節，其對於系爭土地已出賣予被告父親陳福仁乙情，豈
      有不知情之理？是原告主張：其並未實際管理系爭土地，
      對於系爭土地使用之情形並不知悉云云，實難以採信。
（四）雖證人董金葉證稱：伊從小住在真柄村73之1號，是丁○○的爸爸媽媽賣地給甲○○○的媽媽（後改稱爸爸），當
      時陳蓮江在當兵，所以才賣地，不是丁○○賣的等語（見
      本審卷第78-79頁），就原告是否參與系爭買賣契約，與
      證人丙○○所言有所出入。惟證人董金葉並未實際參與系
      爭買賣契約之簽訂過程，所證有關買賣細節，自以證人丙○○所言為可採。況且，證人董金葉雖未能明確認識系爭
      買賣契約主體，然依其上開證詞，更足以證明，確曾有原
      告或原所有人陳蓮江出賣系爭土地予訴外人陳福仁，並交
      付系爭土地供陳福仁使用之事實，益證被告所提出之系爭
      賣渡證書並非虛假。
（五）綜上，依證人丙○○、董金葉證詞，以及上開系爭土地繼
      承資料、原告個人及戶籍資料、地價稅繳交情形所為判斷
      ，系爭賣渡證書係屬真正，已可認定，原告空言否認，委
      無可取。
二、系爭契約之出賣人究為何人？
    被告固先後抗辯系爭土地之賣主或為陳蓮江，或為原告，及
    至最後言詞辯論期日則辯稱係以原告為出賣人簽立賣渡證書
    。惟按解釋契約固須探求當事請訂約時之真意不能拘泥於契
    約之文字，但契約文字業已表示當事人之真意無須別事探求
    者，即不得反捨契約文字而更為曲解（最高法院17年上字第
    1118號判例參照）。而所謂代理，係指代理人於代理權限內
    ，以本人（被代理人）名義，向第三人為意思表示，或由第
    三人意思表示，而直接對本人發生效力之法律行為（民法第
    103條第1項參照）。本件依賣渡證書所載，所有權人係陳蓮
    江、代理賣主係丁○○即原告、買主則為陳福仁。則依契約
    文字觀之，顯係原告表明代理意旨，以本人即所有權人陳蓮
    江名義，向陳福仁表示出賣系爭土地之意思，而與陳福仁訂
    立之買賣契約甚明。被告反於上開文字，主張係以原告為出
    賣人而簽立賣渡證書，尚屬乏據。加以本件代為執筆並在場
    見證之證人丙○○亦證稱「陳蓮江已經行方不明，陳加東是
    繼承人但已死亡，所以由丁○○代理賣主。」等語，益徵本
    件係由原告代理陳蓮江出賣系爭土地無訛。
三、被告得否以上開買賣契約對抗原告？
（一）按無權代理係指無代理權之人以代理人之名義而為法律行
      為。查本件訂立賣渡證書時，陳蓮江已生死不明，賣渡證
      書並註明此一情形，原告雖表明為代理之旨，惟其並未獲
      本人即陳蓮江授權，竟以陳蓮江代理人名義而與陳福仁訂
      立賣渡證書，依上說明，要屬無權代理無疑。
（二）次按，無代理權人以代理人之名義所為之法律行為，非經
      本人承認，對於本人不生效力。前項情形，法律行為之相
      對人，得定相當期限，催告本人確答是否承認，如本人逾
      期未為確答者，視為拒絕承認。民法第170條固有明文規
      定。然本件原告於無權代理陳蓮江訂立賣渡證書後，嗣因
      繼承而取得陳蓮江本人所有之系爭土地，已如前述。則在
      此種無權代理人繼承本人之地位時，其所為之效力如何？
      我現行法雖無規定，惟按繼承人自繼承開始時，除本法另
      有規定外，承受被繼承人財產上之一切權利、義務。但權
      利、義務專屬於被繼承人本身者，不在此限。民法第1148
      條定有明文。準此，就法律關係之繼承而言，無權代理關
      係亦應移轉於繼承人。是以，繼承人如於繼承開始前，曾
      以被繼承人為本人而為無權代理行為，因繼承開始，其代
      理行為被視為繼承人本人之行為，而不許該繼承人一方面
      為無權代理人而免其責任，他方面則為本人而對該行為得
      予以拒絕。換言之，因繼承開始，無權代理行為應即消滅
      ，而繼承人就該行為須負本人之責。亦即，本於誠實信用
      原則，應限制無權代理人（即繼承人）之承認拒絕權為是
      。本件原告於訂約時，明知陳蓮江生死不明，而其與契約
      相對人陳福仁均預期原告將繼承系爭土地，已如前述。是
      以，依上開繼承之法理，原告於繼承陳蓮江所有之系爭土
      地後，其就前所無權代理之上開買賣行為，自應負本人之
      責，不得以其為無權代理人而免責，或以其為本人而拒絕
      承認，來對抗買受人，方符事理之平。從而，被告既已繼
      承原買受人陳福仁而占用系爭土地，其主張以上開買賣契
      約對抗原告，洵屬有據。
伍、綜上所述，原告確有無權代理陳蓮江出賣系爭土地與陳福仁
    之情事，亦即被告之所以占用系爭土地，係本於伊之被繼承
    人與原告之繼承人之間買賣契約，由原告代理訂約並收受價
    金後交與陳福仁使用。而原告於訂立系爭買賣契約時固屬無
    權代理，惟其嗣因繼承取得系爭土地所有權，而應負本人之
    責，不得以其非出賣人而對抗買受人，是被告繼承原買受人
    陳福仁而占用系爭土地，並非無任何權源，其抗辯占有系爭
    土地乃有正當權源，自屬可採；原告主張被告係無權占有則
    不足採信。從而，原告本於所有權之作用，行使物上請求權
    ，請求被告應將坐落臺東縣長濱鄉○○段441-12號土地上如
    附圖Ａ部分地面層面積52平方公尺、浴廁6.2平方公尺、水
    塔2.51平方公尺、二層60平方公尺、附圖Ｂ部分101.85平方
    公尺所示建物拆除、及除去剩餘土地部分（附圖Ｃ）之地上
    物，除去同段441-109地號面積297平方公尺及同段441-35地
    號面積263平方公尺等2筆土地之地上物，將前述3筆土地交
    還原告為無理由，不應准許。其假執行之聲請亦失所附麗，
    應併予駁回。至被告雖請求本院再採取證人戊○○指印與賣
    渡證書上之指印比對，以證明賣渡證書為真，惟系爭賣渡證
    書既經本院認定為真正，本件事證已臻明確，審酌此一證據
    於判決之結果不生影響，本院認無再採取證人指紋進行鑑定
    之必要，附此敘明。
陸、據上論結，本件原告之訴為無理由，依民事訴訟法第78條，
    判決如主文。
中    華    民    國    95    年    6     月     1    日
                         民事庭法  官  范乃中
以上正本係照原本作成
如對本判決上訴，須於判決送達後20日內向本院提出上訴狀
中    華    民    國    95    年    6     月     1    日
                                書記官  王鵬勝


司法院資訊處製作；財團法人民間司法改革基金會備份。
